臺灣新北地方法院板橋簡易庭民事簡易判決
110年度板簡字第1896號
原      告  魏錫福  

輔  助  人  江月里  
訴訟代理人  李富湧律師
被      告  黃清松  
訴訟代理人  林文淵律師
被      告  吳珮吟  
訴訟代理人  廖大鵬律師
上列當事人間請求確認本票債權不存在事件，本院於民國111年4
月7日言詞辯論終結，判決如下：
    主      文
原告之訴駁回。
訴訟費用新臺幣叁萬陸仟陸佰肆拾元由原告負擔。
　　事實及理由
壹、程序部分：
    按確認法律關係之訴，非原告有即受確認判決之法律上利益
    者，不得提起之；確認證書真偽或為法律關係基礎事實存否
    之訴，亦同，民事訴訟法第247條第1項定有明文。所謂即受
    確認判決之法律上利益，係指法律關係之存否不明確，原告
    主觀上認其在法律上之地位有不安之狀態存在，且此種不安
    之狀態，能以確認判決將之除去者而言，若縱經法院判決確
    認，亦不能除去其不安之狀態者，即難認有受確認判決之法
    律上利益。查，本件被告黃清松（下稱黃清松）、被告吳珮
    吟（下稱吳珮吟）分別持記載原告簽發如附表一所示之本票
    (下稱A本票、B本票)向本院聲請本票裁定，分別業經本院以
    110年度司票字第6002號本票裁定（下稱A本票裁定）、110
    年度司票字第6919號本票裁定（下稱B本票裁定）准予強制
    執行確定，並經本院調閱上開卷宗確認無訛。系爭本票既由
    被告持有且行使票據權利，而原告否認被告就系爭本票之債
    權，兩造就系爭本票債權存否顯已發生爭執，如不訴請確認
    ，原告在私法上之地位將有受侵害之危險，則原告提起本件
    確認本票債權不存在之訴，即有確認之法律上利益。
貳、實體方面：
一、原告主張：
    黃清松前於本院108年度重訴字第788號塗銷抵押權等事件訴
    訟中，明知原告意思能力及辨識能力不足，尤其財務管理及
    法律事務上無能力處理，乃於109年8月4日邀原告前往黃清
    松位於新北市○○區○○○街00號2樓住處，誘以只要好好配合，
    照黃清松口述內容親書1份書面證明，黃清松會給付新臺幣
    （下同）60萬元，原告辨識能力不足，60萬元又擺在面前，
    乃應允親書如附表二所示之「證實書」（下稱系爭證實書）
    ，被告黃清松復要求原告另簽發如附表一編號B所示本票（
    下稱B本票），不必填寫發票日，原告不識利害關係，亦在
    黃清松備妥之本票上填寫。黃清松認為尚有不足，又於109
    年8月5日通知原告補簽如附表一編號A所示本票（下稱A本票
    ）。A本票固係原告所簽，但原告於109年8月4日收受之60萬
    元係黃清松贈與，並無積欠黃清松60萬元，故黃清松該60萬
    元之本票債權並不存在。至B本票，並未填寫發票日，為無
    效之本票，且原告亦未積欠黃清松300萬元之債務。黃清松
    在該本票填上發票日後轉讓予吳珮吟，或吳珮吟收受B本票
    後填寫發票日期。吳珮吟以惡意或重大過失取得B本票，依
    票據法第14條第1項規定，不得享有票據上之權利。被告吳
    珮吟無對價或以不相當之對價取得票據者，依票據法第14條
    第1項規定，不得享有優於其前手之權利；更何況，B本票為
    無效之本票，被告吳珮吟根本不得主張票據上權利。爰依非
    訟事件法第195條之規定，對黃清松、吳佩吟提起確認本票
    債權不存在之訴，並聲明：㈠、確認黃清松所持有A本票，對
    原告之本票債權不存在；㈡、黃清松不得執A本票裁定為執行
    名義，對原告聲請強制執行；㈢、確認吳珮吟所持有B本票，
    對原告之本票債權不存在；㈣、吳珮吟不得執B本票裁定為執
    行名義，對原告聲請強制執行。
二、黃清松則以：
    原告於109年8月5日向黃清松借款60萬元，並簽發A本票予被
    告黃清松為清償擔保，原告既不否認有取得黃清松交付之60
    萬元，亦不否認A本票為原告簽發，則原告主張A本票非109
    年8月5日簽發，原告取得之60萬元係黃清松贈與原告之款項
    等情，即應由原告就該等主張贈與等有利情事負舉證責任。
    再原告於110年1月7日向黃清松借款300萬元，並簽發B本票
    予黃清松為清償擔保，原告於簽發B本票時，已記載發票日1
    10年1月7日，其上並經原告按奈指印等情，是原告主張B本
    票係原告於109年8月4日簽發，且為未載發票日之無效票據
    等情，與原告提出之B本票所示不符，上揭主張，實無理由
    。並聲明：原告之訴駁回。
三、吳珮吟則以：
　　原告與黃清松間債權債務關係究竟為何，實非吳珮吟所能知
    悉，吳珮吟確實有將280萬元款項匯給黃清松，始取得系爭
    本票，顯非無對價或以不相當之對價取得B本票。吳珮吟善
    意取得B本票，應得請求原告給付票款300萬元。並聲明：原
    告之訴駁回。
四、不爭執事項：
㈠、原告於109年8月4日簽立證實書交付給黃清松。
㈡、A本票係由原告於109年8月5日簽發後交付黃清松。
㈢、B本票係由原告簽發後交付黃清松，黃清松嗣將B本票轉讓吳
    佩吟。
㈣、原告於110年4月19日經本院以110年度輔宣字第2號宣告為受
    輔助宣告之人。
五、本件爭點：
㈠、原告是否親自或授權他人簽發B本票之發票日期？B本票是否
    因未載發票日而無效？
　  按本票發票人就本票上應記載事項之填寫，不論絕對或相對
    應記載事項，凡自行決定效果意思後，再囑託他人據之完成
    票據行為者，或授權他人於代理權限內，由該他人自己決定
    效果意思，並以本人名義完成票據行為，效果直接歸屬於本
    人者，皆無不可，不以發票人自己填載為必要（最高法院10
    4年度台簡上字第12號判決）。查，B本票係由原告簽發後交
    付黃清松之事實，為兩造所不爭執，則原告已有簽發B本票
    交付黃清松之意思。又觀諸B本票出票人欄位載有原告之姓
    名、國民身分證字號，票面金額記載「叁佰萬元整」等內容
    ，並蓋有原告指印2枚（下稱B本票發票記載）；另B本票亦
    記載發票日為：110年1月7日，並蓋有原告指印1枚（下稱B
    本票發票日記載），有原告所提之B本票可稽（見本院卷第5
    1頁），就上開記載內容，原告不爭執B本票發票記載為原告
    所填載，亦不爭執B本票發票日記載內之指印1枚為原告所按
    捺，僅爭執發票日110年1月7日等內容非原告所填載（見本
    院卷第275頁），是原告既自行於B本票發票人處簽名，並填
    載國民身分證號碼、地址等個人資料，復於B本票發票日欄
    位按捺指印1枚，顯有簽發B本票並交付黃清松之意思，縱原
    告非自行填載B本票之發票日期，亦有授權收受B本票之黃清
    松填載B本票發票日而完成B本票之意思，依前揭說明，原告
    已合法簽發B本票，B本票自不因發票日期非由原告親自填載
    而無效。
㈡、被告黃清松有無交付借款60萬元、300萬元給原告？
　⒈交付借款60萬元部分
　①當事人主張之事實，經他造於準備書狀內或言詞辯論時或在
    受命法官、受託法官前自認者，無庸舉證：自認之撤銷，除
    別有規定外，以自認人能證明與事實不符或經他造同意者，
    始得為之，民事訴訟法第279條第1項、第3項分別定有明文
    。又稱贈與者，謂當事人約定，一方以自己之財產無償給與
    他方，他方允受之契約，民法第406條有明文。查，原告於
    本院言詞辯論時自認於109年8月4日收受黃清松交付之60萬
    元（見本院卷第275頁；第319頁），原告既已自認收取黃清
    松交付之60萬元，依前揭規定，應認原告已收取黃清松交付
    之60萬元。
　②至黃清松交付之60萬元為借款或贈與乙節，參諸原告訴訟代
    理人於本院言詞辯論時所陳：原告本身並無工作或謀生能力
    ，黃清松於原告需款時加以資助，黃清松要求原告簽立本票
    或以不動產擔保，原告於簽發A本票前1日有向黃清松拿取60
    萬元等語（見本院卷第275頁）。因本件原告於收受黃清松6
    0萬元後，即於109年8月5日簽發與黃清松給付數額相同之票
    面金額60萬元A本票交付黃清松，顯有約定原告以簽發A本票
    擔保黃清松對原告數額為60萬元債權之意，此與借貸關係中
    貸與人要求借用人簽發票據擔保借款債權情形相若，反與無
    償給付之贈與有間，原告復未提出其他事證證明其與黃清松
    間就該60萬元存有贈與之法律關係，依舉證證明分配之原則
    ，應認原告與黃清松間就該60萬元並未存有贈與之法律關係
    ，而係存有借貸之法律關係。
　⒉交付借款300萬元部分　　
　　按消費借貸契約屬要物契約，因借用物之交付而生效力。借
    用人出具之借據(借用證) ，倘未表明已收到借款，致不足
    證明有交付借款之事實，且其對之又有爭執者，貸與人自仍
    須就交付借款之事實負舉證責任（最高法院87年度台上字第
     1611號判決）。本件黃清松主張已交付借款300萬元與原告
    之事實，為原告否認之，黃清松固稱係以現金交付原告借款
    300萬元，惟未能提出任何事證證明確有交付借款之事實，
    依前開說明，應認黃清松並未交付借款300萬元與原告。
㈢、原告得否以票據原因關係對抗黃清松、吳珮吟？
　　按票據債務人不得以自己與發票人或執票人之前手間所存抗
    辯之事由對抗執票人。但執票人取得票據出於惡意者，不在
    此限，票據法第13條定有明文。又票據乃文義證券及無因證
    券，故票據上之權利義務悉依票上所載文義定之，與其基礎
    之原因關係各自獨立。票據上權利之行使不以其原因關係存
    在為前提，是以執票人行使票據上權利時，就其基礎之原因
    關係確係有效存在並不負舉證責任。反之，若票據債務人以
    自己與執票人間所存抗辯之事由對抗執票人，依票據法第13
    條規定觀之，固非法所不許，惟應由其就該抗辯事由舉證證
    明（最高法院97年度台簡上字第12號判決）。是票據債務人
    得就該票據之直接前後手之票據債權人主張票據原因關係抗
    辯，對非直接前後手之票據債權人，則不得主張票據原因關
    係抗辯。
　⒈黃清松所執A本票部分
　　原告於109年8月5日簽發A本票交付黃清松，為兩造所不爭執
    ，故原告與黃清松為直接前後手，依前揭說明，原告自得以
    票據原因關係對抗黃清松，但應就該抗辯負舉證之責，合先
    敘明。查，原告與黃清松間就黃清松109年8月4日交付原告
    之60萬元間所存為借貸而非贈與之法律關係，業如前述，原
    告既未能舉證證明2人間之借貸關係已消滅，即以A本票票據
    原因關係不存在為由主張黃清松就A本票對原告之本票債權
    不存在，即屬無據。
　⒉吳珮吟所執B本票部分
　　B本票係由原告簽發後交付黃清松，黃清松嗣將B本票轉讓吳
    佩吟等事實，為兩造所不爭執，是原告與吳珮吟間就即非直
    接前後手，原告復未能舉證證明吳珮吟知悉原告就B本票得
    以票據原因關係對抗黃清松之事實，依票據法第13條規定，
    原告即不得以B本票之票據原因關係對抗吳珮吟。
㈣、吳佩吟是否惡意或重大過失取得B本票？
　　按票據法第14條所謂以惡意取得票據者，不得享有票據上之
    權利，係指從無權處分人之手，受讓票據，於受讓當時有惡
    意之情形而言。如從有正當處分權人之手受讓票據，係出於
    惡意時，亦僅生票據法第13條但書所規定，票據債務人得以
    自己與發票人或執票人之前手間所存人的抗辯之事由，對抗
    執票人而已，自不生執票人不得享有票據上權利之問題（最
    高法院90年度台簡上字第34號判決）。查，本件B本票係由
    原告合法簽發交付黃清松，嗣由黃清松轉讓吳珮吟，業經本
    院審認如前，則黃清松就原告所合法簽發之B本票並非無處
    分權，自無票據法第14條第1項規定適用之餘地，原告以無
    珮吟惡意或重大過失取得B本票為由，主張吳珮吟不得享有B
    本票之權利，核屬無據。
㈤、吳佩吟是否無對價或以不相當之對價取得B本票？
　　查，吳珮吟於110年6月21日匯款280萬元至黃清松板橋區農
    會溪崑分部帳戶，有吳珮吟所提匯出匯款憑證、存款歷史交
    易明細查詢可證（見本院卷第244頁；292頁），堪認吳珮吟
　　係因借款280萬元與黃清松，方自黃清松處收受票面金額為3
    00萬元之B本票，自非無對價或以不相當對價取得B本票，原
    告主張吳佩吟依票據法第14條第2項，不得享有B本票之權利
    ，亦屬無據。
㈥、原告請求確認黃清松就A本票對原告之本票債權不存在，且不
    得執A本票裁定對原告聲請強制執行，有無理由？
    原告與黃清松就A本票存有本金數額為60萬元之借款債權，
    原告未能舉證黃清松之該借款債權消滅或減少，自不得以之
    請求確認黃清松就A本票對原告之本票債權不存在，更不得
    請求命黃清松不得執A本票裁定對原告聲請強制執行。
㈦、原告請求確認吳佩吟就B本票對原告之本票債權不存在，且不
    得執B本票裁定對原告聲請強制執行，有無理由？
　　原告與吳珮吟就B本票非直接前後手，原告復未能舉證吳珮
    吟取得B本票有票據法第13條但書及第14條所定票據債權人
    不得享有票據權利之情形，其請求確認吳佩吟就B本票對原
    告之本票債權不存在，及不得執B本票裁定對原告聲請強制
    執行，均屬無據。　　
六、綜上所述，原告簽發A本票交付黃清松係基於2人間借款數額
    為60萬元之借貸關係，黃清松仍得對原告主張該等借款債權
    ，原告即無從對抗之；原告就B本票與吳珮吟並非直接前後
    手，吳珮吟取得B本票即無票據法第13條但書、第14條情形
    ，則原告聲明：㈠、確認黃清松所持有A本票，對原告之本票
    債權不存在；㈡、黃清松不得執A本票裁定為執行名義，對原
    告聲請強制執行；㈢、確認吳珮吟所持有B本票，對原告之本
    票債權不存在；㈣、吳珮吟不得執B本票裁定為執行名義，對
    原告聲請強制執行，均無理由，應予駁回。
七、本件事證已臻明確，兩造其餘主張、陳述ㄠ及所提證據，經
    審酌與本院前揭判斷不生影響，毋庸逐一審酌，併此敘明。
八、訴訟費用負擔之依據：民事訴訟法第78條。本件訴訟費用額
    ，確定如後附計算書所示金額。
中　　華　　民　　國　　111 　年　　5 　　月　　6 　　日
                  臺灣新北地方法院板橋簡易庭
                              法  官  吳孟竹
計    算    書
項        目          金      額（新臺幣）      備    註
第一審裁判費                   36,640元
合        計                   36,640元
以上正本係照原本作成。
如不服本判決，應於送達後20日內，向本院提出上訴狀並表明上
訴理由，如於本判決宣示後送達前提起上訴者，應於判決送達後
20日內補提上訴理由書（須附繕本）。如委任律師提起上訴者，
應一併繳納上訴審裁判費。
中　　華　　民　　國　　111 　年　　5 　　月　　6 　　日
                              書記官  呂亞馨
附表一：A本票、B本票
編號 發票日 票面金額 (新臺幣) 到期日 票據號碼 發票人 A 109年8月5日  60萬元 未記載 CH0000000 魏錫福 B 110年1月7日 300萬元 110年2月7日 155228 魏錫福 

附表二 系爭證實書
本人魏錫福位於新莊區新樹段515地號土地，確實經由黃清松介紹陳素卿買賣總價2800萬元整，由我本人魏錫福親自簽收拿取。 1①1400萬入我魏錫福戶頭。  ②700萬現金由我本人魏錫福親自簽收拿取（300萬退耀耀）（200萬退魏裕宗）（魏烽智100萬元）律師費和其他費用100萬元整，共700萬元整。  ③700萬元本人魏錫福於105年至107年向黃清松借款600萬元整，自願補貼利息100萬元整，共計700萬元整，並同意另外支付黃清松新樹段515地號土地仲介費。 2 本人魏錫福尚未清償黃炳南板橋區大同段577地號土地2000萬債務，並願意以本金2,000萬+自104年10月15日按年息百分之5計算利息償還。 3 2020年2月3日償還黃炳南57.5萬收據，與板橋區大同段577地號抵押權2000萬無關，為兩項不同債務。 4 空口無憑，特例此據。 立證實書人（魏錫福） 中華民國109年8月4日